ACORDAO-COMPLETO-2580043

ACÓRDÃO 2935/2023 ATA 10/2023 - PRIMEIRA CÂMARA

VISTO, relatado e discutido o pedido de reexame interposto por Joao Eudes Magalhaes Nunes contra o Acórdão 4382/2022-TCU-Primeira Câmara, por meio do qual foi julgado ilegal seu ato de aposentadoria com negativa de registro, em razão da incorporação de "quintos" após 8/4/1998.
ACORDAM os Ministros do Tribunal de Contas da União, reunidos em sessão da 1ª Câmara, ante as razões expostas pelo Relator, e com fundamento no art. 48 da Lei 8.443/1992, em:
9.1. conhecer do pedido de reexame para, no mérito, dar-lhe provimento parcial;
9.2. determinar, excepcionalmente, o registro do ato de concessão de aposentadoria do sr. Joao Eudes Magalhaes Nunes;
9.3. comunicar esta deliberação ao recorrente e ao Tribunal Regional do Trabalho da 10ª Região;
9.4. arquivar o presente processo.

Pedido de reexame interposto contra acórdão que considerou ilegal ato de aposentadoria em razão da incorporação de "quintos" após 8/4/1998.

Primeira Câmara

Tribunal Regional do Trabalho da 10ª Região/DF e TO

3. Recorrente: Joao Eudes Magalhaes Nunes (XXX.303.221-XX)

13.1. Ministros presentes: Walton Alencar Rodrigues (Presidente), Jorge Oliveira (Relator) e Jhonatan de Jesus.
13.2. Ministro-Substituto convocado: Augusto Sherman Cavalcanti.

JORGE OLIVEIRA

Ministro Walton Alencar Rodrigues

Trata-se de pedido de reexame interposto por João Eudes Magalhaes Nunes, servidor aposentado do Tribunal Regional do Trabalho da 10ª Região, contra o Acórdão 4382/2022-TCU-Primeira Câmara (peça 8) , da relatoria do Ministro Walton Alencar Rodrigues, que julgou ilegal seu ato de aposentadoria e negou seu registro em decorrência da inclusão nos proventos de quintos de funções comissionadas exercidas após o advento da Lei 9.624/1998, que extinguiu a vantagem.
2.	Adoto como relatório a instrução da então Secretaria de Recursos, atual Unidade de Auditoria Especializada em Recursos (AudRecursos) , com ajustes pertinentes, a qual contou com a concordância do diretor daquela unidade técnica e do Ministério Público junto ao Tribunal de Contas da União (peças 31-33) :
"1.1. 	A deliberação recorrida apresenta o seguinte teor: 
 (...) 
Os Ministros do Tribunal de Contas da União, reunidos em sessão da Primeira Câmara, ACORDAM, por unanimidade, com fundamento nos artigos 1º, inciso V, e 39, inciso II, da Lei 8.443/1992, c/c os artigos 17, inciso III, 143, inciso II, 260 e 262 do Regimento Interno/TCU, em considerar ilegal a concessão de aposentadoria de João Eudes Magalhaes Nunes e negar registro ao correspondente ato; dispensar, com fulcro no Enunciado 106 da Súmula da Jurisprudência do TCU, a devolução dos valores indevidamente recebidos até a data da ciência desta deliberação; dispensar a emissão de novo ato de aposentadoria, mantendo-se os efeitos financeiros do presente ato julgado ilegal, desde que promovidos os ajustes ora determinados, em observância ao decidido pelo STF no julgamento do RE 638.115/CE, sem prejuízo do monitoramento do cumprimento da presente deliberação; e expedir as determinações discriminadas no subitem 1.7:
 (...) 
1.7. Determinações/Recomendações/Orientações:
1.7.1. determinar ao órgão de origem, sob pena de responsabilidade solidária da autoridade administrativa omissa, que:
1.7.1.1. promova o destaque das parcelas de quintos/décimos incorporados com amparo em funções comissionadas exercidas entre 8/4/1998 e 4/9/2001, transformando-as em parcela compensatória a ser absorvida por quaisquer reajustes futuros, no prazo de sessenta dias, a contar da notificação do presente acórdão, desde que a hipótese não seja de decisão judicial transitada em julgado, consoante decidido pelo STF no RE 638.115/CE;
1.7.1.2. dê ciência do inteiro teor desta deliberação ao interessado, no prazo de trinta dias, e faça juntar aos autos o comprovante dessa notificação, nos trinta dias subsequentes, alertando-o de que o efeito suspensivo proveniente de eventual interposição de recurso junto ao TCU não o exime da devolução dos valores indevidamente percebidos após a notificação, caso o recurso não seja provido.
HISTÓRICO
O ato foi considerado ilegal, com negativa de registro, pela inclusão, nos proventos, de quintos de funções comissionadas exercidas após o advento da Lei 9.624/1998, que extinguiu a vantagem.
Não havia notícia nos autos de que a parcela irregularmente incluída nos proventos estivesse amparada por decisão judicial transitada em julgado.
A deliberação recorrida expressamente ressalvou que a suspensão imediata dos pagamentos ou a absorção gradual da vantagem pelos reajustes futuros, conforme o caso, seria aplicável desde que a hipótese não fosse de decisão judicial transitada em julgado, nos moldes da decisão adotada pelo STF no RE 638.115/CE.
ADMISSIBILIDADE
Reitera-se a proposta de conhecimento do recurso, nos termos do exame de admissibilidade de peça 18 e do despacho de peça 22.
EXAME DE MÉRITO
Delimitação
O presente exame contempla as seguintes questões:
legalidade da incorporação de quintos pelo exercício de função comissionada ou de cargo em comissão após a entrada em vigor da Lei 9.624/1998, de 8/4/1998;
modulação dos efeitos da decisão adotada pelo STF no RE 638.115, que fixou condições para preservação dos pagamentos.
Incorporação de quintos após a vigência da Lei 9.624/1998
O recorrente defende que o ato é legal, pois os quintos foram incorporados com base em decisão judicial, que reconheceu o direito à vantagem. Argumenta, em síntese, que:
é beneficiário de decisão judicial proferida em ação movida pela Associação Nacional dos Servidores da Justiça do Trabalho - Anajustra (processo 2004.34.00.048565-0) . A decisão transitou em julgado em 1/8/2006, antes da conclusão do julgamento, pelo STF, do Recurso Extraordinário 638.115;
também é beneficiário de decisão judicial transitada em julgado (Mandado de Segurança 2003.34.00.036853-0, impetrado pelo Sindicato dos Trabalhadores do Poder Judiciário e do Ministério Público da União no Distrito Federal - SINDJUS/DF) ;
ao modular os efeitos do julgamento do Recurso Extraordinário 638.115, em sessão plenária de 18/12/2019, o STF preservou as situações protegidas por decisão judicial que estivesse transitada em julgado.
Análise:
Não há amparo legal para a incorporação de quintos pelo exercício de função comissionada ou cargo em comissão após 8/4/1998, quando entrou em vigor a Lei 9.624/1998, que extinguiu a vantagem.
A questão foi decidida pelo Supremo Tribunal Federal, em regime de repercussão geral (RE 638.115, tema 395) . O entendimento fixado foi o de que 'ofende o princípio da legalidade a decisão que concede a incorporação de quintos pelo exercício de função comissionada no período de 8/4/1998 até 4/9/2001, ante a carência de fundamento legal'.
A carência de fundamento legal para a concessão da vantagem é motivo suficiente para sustentar a ilegalidade do ato e a consequente negativa de seu registro (plano da validade) , ainda que, excepcionalmente, sejam preservados os efeitos financeiros (plano da eficácia) , se atendidas as condições fixadas pelo STF ao modular os efeitos do julgamento do RE 638.115.
Preservação dos efeitos financeiros do ato (modulação da decisão do RE 638.115) 
O recorrente defende que é legítima a continuidade dos pagamentos dos quintos incorporados, por estarem amparados em decisão judicial transitada em julgado. 
Análise:
A cessação imediata ou a manutenção dos pagamentos decorrentes do ato dependerá do atendimento às condições fixadas pelo STF ao modular os efeitos da decisão adotada no RE 638.115, relativamente às funções exercidas de 8/4/1998 a 4/9/2001.
Na modulação de efeitos, o STF considerou situações distintas. Assim, é 'indevida a cessação imediata do pagamento dos quintos quando fundado em decisão judicial transitada em julgado'. Todavia, quanto às vantagens percebidas em razão de decisões administrativas ou de decisões judiciais sem trânsito em julgado, os pagamentos devem ser mantidos apenas 'até sua absorção integral por quaisquer reajustes futuros concedidos aos servidores'.
No caso concreto, o acórdão recorrido consignou que não havia informações, no processo, de que o ato estivesse amparado em decisão judicial transitada em julgado.
Mesmo com a informação, no recurso, de que o ato está amparado por decisão judicial transitada em julgado, a confirmação dessa premissa exige a análise da situação do beneficiário do ato, em confronto com os limites objetivos e subjetivos da decisão judicial invocada.
Tal análise já foi empreendida pelo órgão de origem, que informou ao TCU que o aposentado foi beneficiado pela decisão proferida na ação coletiva (processo 2004.34.00.048565-0 - TRF 1ª Região) , com trânsito em julgado em 1/8/2006, ajuizada pela Associação Nacional dos Servidores da Justiça do Trabalho - Anajustra Federal.
Na situação em exame, o acórdão recorrido já consignou expressamente a ressalva de que a suspensão pagamentos ou a absorção da vantagem pelos reajustes futuros, conforme o caso, seria aplicável desde que a hipótese não fosse de decisão judicial transitada em julgado. Logo, não há providências adicionais a serem adotadas pelo Tribunal.
CONCLUSÃO
Do exame, é possível concluir que:
não há amparo legal para a incorporação de quintos pelo exercício de função comissionada ou cargo em comissão após 8/4/1998, como decidido pelo STF no julgamento do RE 638.115;
a ausência de amparo legal justifica a irregularidade do ato (plano da validade) , mesmo nos casos em que o pagamento seja mantido (plano da eficácia) , em caráter excepcional, por força da modulação dos efeitos da decisão adotada no RE 638.115;
os efeitos financeiros das incorporações de quintos pelo exercício de funções ou cargos comissionados entre 8/4/1998 e 4/9/2001 podem ser preservados se atendidas as condições fixadas pelo STF ao modular os efeitos da decisão adotada no RE 638.115;
o órgão de origem já avaliou a situação do caso concreto, em confronto com os parâmetros fixados pelo STF, concluindo pela continuidade dos pagamentos.
PROPOSTA DE ENCAMINHAMENTO
Ante o exposto, submetem-se os autos à consideração superior, propondo-se, com fundamento no art. 48 da Lei 8.443/1992:
conhecer do recurso e, no mérito, negar-lhe provimento;
informar ao recorrente e demais interessados do acórdão a ser proferido, destacando que o relatório e o voto que o fundamentam podem ser acessados por meio do endereço eletrônico www.tcu.gov.br/acordaos."
É o relatório.

Marlucio Lustosa Bonfim (16619/OAB-DF)

Procurador Rodrigo Medeiros de Lima

PEDIDO DE REEXAME. INCORPORAÇÃO DE QUINTOS APÓS A VIGÊNCIA DA LEI 9.624/1998 ASSEGURADA POR DECISÃO JUDICIAL TRANSITADA EM JULGADO. CARÊNCIA DE AMPARO LEGAL. ILEGALIDADE DO ATO. PRESERVAÇÃO DOS EFEITOS FINANCEIROS SUJEITA A CONDIÇÕES FIXADAS PELO STF NO JULGAMENTO DO RE 638.115. NOVA SISTEMÁTICA DE APRECIAÇÃO DE ATOS DE PESSOAL A PARTIR DA RESOLUÇÃO-TCU 353/2023. CONHECIMENTO E PARCIAL PROVIMENTO DO RECURSO PARA DETERMINAR O REGISTRO DO ATO EM CARÁTER EXCEPCIONAL, A DESPEITO DE SUA ILEGALIDADE.

APOSENTADORIA (APOS)

Unidade de Auditoria Especializada em Recursos (AudRecursos); Unidade de Auditoria Especializada em Pessoal (AudPessoal)

Atendidos os requisitos de admissibilidade, conheço do pedido de reexame interposto por João Eudes Magalhaes Nunes, servidor aposentado do Tribunal Regional do Trabalho da 15ª Região, contra o Acórdão 4382/2022-TCU-Primeira Câmara (peça 8) , da relatoria do Ministro Walton Alencar Rodrigues, que julgou ilegal seu ato de aposentadoria e negou seu registro em decorrência da inclusão nos proventos de quintos de funções comissionadas exercidas após o advento da Lei 9.624/1998.
2.	Quanto ao mérito, após examinarem os argumentos apresentados pelo recorrente, tanto a Unidade de Auditoria Especializada em Recursos (AudRecursos) como o Ministério Público junto ao Tribunal de Contas da União (MPTCU) opinaram pelo não provimento do pedido de reexame (peças 31-33) .
3.	Em síntese, o recorrente defende a legalidade do ato de concessão de aposentadoria, pois a incorporação de quintos estaria amparada em decisão judicial transitada em julgado. Além disso, afirma a legitimidade da continuidade dos pagamentos da vantagem pela mesma razão.
Trata-se de questão pacificada, conforme julgamento pelo Supremo Tribunal Federal do RE 638.115, por meio do qual foi fixado o entendimento de que "ofende o princípio da legalidade a decisão que concede a incorporação de quintos pelo exercício de função comissionada no período de 8/4/1998 até 4/9/2001, ante a carência de fundamento legal".
Registro que o respaldo judicial para pagamento da vantagem não altera o julgamento do ato pela ilegalidade no âmbito do TCU, uma vez que o STF deixou assente que a incorporação de quintos naquele período é ilegal, admitindo apenas a modulação dos efeitos dessa decisão.
Assim, ante a carência de fundamento legal para a concessão da vantagem, o ato de concessão da aposentadoria é ilegal. 
Com relação à manutenção do pagamento da vantagem, deve-se considerar a modulação dos efeitos da decisão conforme condições fixadas pelo STF. 
Neste caso, o órgão de origem confirma que o servidor aposentado é beneficiário da decisão proferida na ação coletiva (processo 2004.34.00.048565-0 - TRF 1ª Região) , com trânsito em julgado em 1/8/2006, conforme documento acostado à peça 26.
Ocorre que o item 1.7.1.1 do acórdão recorrido já previa a manutenção da incorporação de quintos se fundamentada em decisão judicial transitada em julgado, não havendo reparo a ser feito pelo Tribunal com relação a esse ponto. 
No entanto, com o advento da Resolução-TCU 353/2023, cabe reformar o acórdão original para considerar ilegal e, excepcionalmente, ordenar o registro do ato, consoante previsto no inciso II do art. 7º da referida norma:
Art. 7º Ao apreciar os atos sujeitos a registro, o Tribunal:
 (...) 
II - considerará ilegais e, excepcionalmente, ordenará o registro dos atos em que tenha sido identificada irregularidade insuscetível de correção pelo órgão ou entidade de origem, em face da existência de decisão judicial apta a sustentar, em caráter permanente, seus efeitos financeiros;
Assim, manifesto-me parcialmente de acordo com os pareceres nos autos, por entender cabível a modificação do acórdão recorrido à luz da novel resolução.
Ante o exposto, VOTO no sentido de que o Tribunal adote a minuta de acórdão que ora submeto à deliberação deste Colegiado.
TCU, Sala das Sessões, em 18 de abril de 2023.
JORGE OLIVEIRA 
Relator